【裁判字號】    97,訴,261
【裁判日期】    980624
【裁判案由】    所有權移轉登記
【裁判全文】
臺灣臺北地方法院民事判決               97年度訴字第261號
原      告  己○○即庚○○之.
            丁○○即庚○○之.
            戊○○即庚○○之.
            丙○○即庚○○之.
上三人共同
訴訟代理人  陳雅珍律師
複  代理人  許恒輔律師
            甲○○
被      告  辛○○
訴訟代理人  乙○○
上列當事人間請求所有權移轉登記事件，本院於民國98年6月3日
言詞辯論終結，判決如下：
    主      文
被告應將坐落臺北縣新店市○○段三九九地號、權利範圍四分之
一，及其上建物門牌號碼：臺北縣新店市○○路四十四巷九號一
樓、權利範圍全部，所有權移轉登記予原告。
訴訟費用由被告負擔。
    事實及理由
壹、程序方面：
一、本件原告庚○○於訴訟進行中之民國97年12月29日死亡，其
    繼承人為其長女己○○、次女丁○○、五女戊○○、六女丙○○，此有繼承系統表、戶籍謄本（見本院卷第156頁至第1
    60頁）附卷可稽，嗣經丁○○、戊○○、丙○○於98年2月1
    3日具狀聲明承受訴訟（見本院卷第128頁），核無不合，應
    予准許。至於己○○以其係被告之母而拒絕承受訴訟，亦經
    本院依職權於98年5 月12日，以裁定命其續行訴訟（參本院
    卷第172頁至第179頁）。
二、又原告己○○經合法通知，未於言詞辯論期日到場，核無民
    事訴訟法第386 條所列各款情形，爰依被告之聲請，由其一
    造辯論而為判決，合先敘明。
貳、實體方面：
一、原告主張：原告之被繼承人庚○○於民國95年7月4日，向訴
    外人譚武傑購買門牌號碼為臺北縣新店市○○路44巷9號1樓
    之房屋（坐落土地為臺北縣新店市○○段399 地號，權利範
    圍4分之1）（下稱系爭房地），並贈與予庚○○之孫即被告
    ，且約定被告必須奉養庚○○至其百年。然被告搬進系爭房
    地及辦迄所有權登記後，起初尚簡單應付原告三餐以盡其扶
    養之義務，惟被告自96年8 月份開始，不僅不給庚○○東西
    吃，要求庚○○必須自理家中垃圾，並時常對庚○○辱罵。
    被告對夏天天氣酷熱在家中吹冷氣之庚○○辱罵：「老不死
    ，吹什麼冷氣！」，並於97年8 月21日再度因洗衣機使用問
    題辱罵庚○○，被告屢次忤逆犯上之行為導致庚○○生氣、
    悲傷以致腦中風，是被告顯對贈與人庚○○構成刑法第271
    條第1項、第281條之犯行，庚○○為此傷心萬分且對於將系
    爭房地登記予被告後悔不已，乃於96年10月23日依民法第41
    6 條之規定，發函通知被告撤銷系爭房地贈與之意思表示，
    是原告自得以民法第419條第2項之規定，依不當得利法律關
    係請求被告將系爭房地所有權移轉登記予原告等語。並聲明
    ：被告應將系爭房地之所有權移轉登記予原告。
二、被告則以：被告否認有辱罵庚○○之情事，97年8 月21日之
    事件，縱有頂撞長輩大小聲之事實，該等語言亦不構成民法
    第416條第1項第1 款之「依刑法有處罰明文之故意侵害行為
    」。又被告已負擔系爭房地每月水電、瓦斯費及稅捐，並經
    常照顧庚○○日常餐食與生活費用，是被告已依經濟能力分
    擔扶養義務。況被告之母及阿姨等人均有較先之扶養義務，
    且尚有與被告同輩之卑親屬，自不得遽認被告未盡扶養義務
    。原告實乃因配合被告阿姨等人爭產而故不食用被告提供之
    餐食，故作被告不盡扶養義務之假象，故原告之請求實無理
    由等語置辯。並聲明：原告之訴駁回。
三、查原告之被繼承人庚○○於95年7月4日向譚武傑購買系爭房
    地後，同日將系爭房地以買賣名義贈與予被告（即庚○○之
    孫），嗣於95年8月8日移轉登記為被告所有；及有約定被告
    必須奉養庚○○至其百年之事實，業據原告提出不動產買賣
    契約書、系爭房地登記謄本、戶籍謄本為證（見本院96年度
    店調字第216號卷，下稱店調卷，第5頁至第17頁），且為兩
    造所不爭執，自堪信為真實。
四、原告主張被告自96年8月份起，經常辱罵庚○○，並於97年8
    月21日有忤逆行為，導致庚○○腦中風，顯已構成刑法第28
    1 條之施強暴於直系血親尊親屬未成傷罪，且被告對庚○○
    亦有未履行扶養義務等情，則為被告所否認，並以前揭情詞
    置辯。是本件主要爭點厥為：系爭房地之贈與是否業經撤銷
    ？原告依不當得利法律關係，請求被告將系爭房地所有權移
    轉登記予原告有無理由？茲論述如下：
  (一)按受贈與人對於贈與人，有故意侵害之行為，依刑法有處罰
    之明文者；或有扶養之義務而不履行者，贈與人得撤銷其贈
    與，又前項撤銷權，自贈與人知有撤銷原因之時起，1 年內
    不行使而消滅，贈與人對於受贈人已為宥恕之表示者，亦同
    ，民法第416 條定有明文。參照上開法文之立法意旨，謂贈
    與因受贈人之利益而為之，其行為本為加惠行為，受贈人若
    有加害或忘惠之行為，應使贈與人有撤銷贈與之權。而此項
    撤銷權，應自贈與人知有撤銷原因之時起，1 年內不行使而
    消滅，蓋以權利之狀態，不應永久而不確定，至贈與人對於
    受贈人已為宥恕之表示者，其撤銷權消滅，則又當然之結果
    等語以觀，民法第416條第1項之定之2 款情形，係對不情不
    義之受贈人非難除權之條款，亦即於受贈人對贈與人有忘惠
    行為時，許贈與人得即時撤銷贈與行為，又徵諸學界通說認
    民法第416條第1項第2 款規定所謂「扶養義務」，並不限法
    定扶養義務，即約定扶養義務亦包括之，則受贈人是否不履
    行扶養義務，自不以贈與人是否已符合親屬法所規定之受扶
    養要件，即須不能維持生活而無謀生能力，或無謀生能力為
    必要，否則，以常情贈與人之能將財產無償贈與他人者，率
    多是有資力之人而言，如解為須俟贈與人與受贈人間均符合
    親屬法規定之扶養要件，而於受贈人不履行扶養義務時，始
    許贈與人撤銷贈與，豈非令贈與人坐視受贈人之忘惠行為而
    束手無策，且與同條第2項所規定撤銷權行使之1年短期除斥
    期間，欲使權利狀態儘早定分之立法意旨有違。
  (二)經查：庚○○於95年7月4日向譚武傑購買系爭房地後，同日
    將系爭房地以買賣名義贈與予被告（即庚○○之孫），嗣於
    95年8月8日移轉登記為被告所有；及有約定被告必須奉養庚○○至其百年之事實，為兩造所不爭執。堪認被告對庚○○
    有約定扶養義務存在。而所謂扶養義務，應指足以使受扶養
    人維持基本生活並保有人性尊嚴而言。惟查：被告曾有辱罵
    庚○○，且於凌晨1、2時，庚○○睡眠之際，要求庚○○用
    餐，以供被告存證之事實，業據證人即庚○○之女丙○○到
    庭證述：96年時7、8月間，被告叫庚○○自行倒垃圾、說房
    間很臭，要庚○○整理房間，還有說庚○○老不死，整天在
    家裡吹冷氣，庚○○因而動怒，不與被告講話；凌晨1、2點
    ，庚○○已經睡了，被告則常常半夜叫庚○○吃宵夜，並錄
    音存證等語（見本院卷第65頁），是被告對庚○○所為，並
    未達到足以使受扶養人維持基本生活並保有人性尊嚴之程度
    ；參以庚○○於生前到庭陳述：「因為我沒有兒子，所以我
    登記給孫子。被告本來很孝順，所以我房子要送給他，但是
    去年十月開始，不讓我吹冷氣，且叫我自己去倒垃圾，也沒
    有給我吃東西，房子是我及被告及被告的一位男性朋友一起
    住。被告沒有趕我走，但是會把我外孫女趕走，不讓我孫女
    照顧我，第三個女兒買午晚餐給我吃，不用打電話她就會自
    己來，每天都來，以前是最小女兒的女兒買東西給我吃，但
    被被告趕走。我今天坐輪椅來是大女兒的女兒帶我來的。我
    現在要把房子要回來。」、「（問：被告對你不好，有沒有
    其他人知道？）我的家人都知道，被告也有告其他家屬，不
    能來看我。被告如果跟我第三個女兒講話吵架，就會叫派出
    所。」、「問：你平常生病，腳不方便，被告有無帶你去看
    醫生？）沒有，是我住在虎尾的女兒或是今天到庭的孫女游
    文玲帶我去看。但是被告都沒有帶我去看醫生。」等語（見
    本院卷第32頁）。復觀之本件訴訟中之97年8 月21日，被告
    與庚○○爭吵，隔日庚○○中風送醫之事實，亦據證人即庚○○自幼出養他人之女高美華到庭證稱：「（問：你知道原
    告八月二十二日住院的事情嗎？為何會住院？）知道，因為
    八月二十一日原告與被告起爭執，我每天回去送飯給原告吃
    ，我還要幫我父親洗衣服，我要洗衣服時，發現裡面都是被
    告的衣服，我父親就說可否叫被告不要霸佔洗衣機，讓人家
    可以洗，被告就跟我父親說你吃我的用我的還跟我大小聲，
    我父親說這間房子你拿多少錢出來，被告就說你吃我的用我
    的花我的你還要要房子回去。被告說電費一個月四千多元，
    你是否知道電很貴。被告會使用原告的瓦斯，原告說你不要
    使用我的東西，被告與原告大小聲後，隔天就中風。二十二
    日我拿飯給我爸爸吃，他動也不能動，我們就找隔壁大潤發
    的男生來幫忙，被告理也不理。」等語（見本院卷第62頁、
    第63頁）。佐以被告於準備期日進行中，屢屢擾亂程序之進
    行，態度不佳（見本院卷第66頁），益徵被告日常對待庚○○不善之情景。再衡諸庚○○係於95年7月4日將系爭房地贈
    與，由此可見庚○○贈與前對被告之倚賴與疼愛，倘被告無
    忘恩行為，則庚○○斷無於96年10月23日撤銷系爭房地贈與
    之理。從而，原告主張被告未履行扶養義務，應堪採信。
  (三)被告雖抗辯：被告負擔系爭房地每月水電、瓦斯費及稅捐，
    並經常照顧庚○○日常餐食與生活費用，是被告已依經濟能
    力分擔扶養義務云云。然所謂扶養義務，應指足以使受扶養
    人維持基本生活並保有人性尊嚴而言。而被告所提系爭房地
    水電繳款證明、液化石油氣發票、房屋稅繳款書、地價繳款
    書、天闊小館餐點免用統一發票收據、池上木之香便當訂餐
    單等（見本院卷第39頁至第40頁、第106頁至第118頁），其
    上日期多為庚○○於96年10月23日以96博理（珍）字第1018
    號律師函，對被告為撤銷系爭房地贈與之意思表示後始行發
    生，且上開書證僅得證明有上開支出，然尚不足以證明為被
    告所為，況此部分之證據亦不足以證明被告確有履行其約定
    扶養義務。是被告此部分之抗辯，實非可採。被告復以存摺
    資料抗辯每月有匯款至庚○○帳戶，作為扶養費用云云。然
    上開匯款日期之初為97年1 月18日，亦為庚○○提起本件訴
    訟後始行發生（見本院卷第41頁、第119頁、第120頁）。是
    被告據此抗辯其履行約定扶養義務，尚非足採。至於證人己○○到庭證述：伊與庚○○、被告、證人蘇克凡居住於系爭
    房地，約96年9 月搬出，同住期間，由伊料理三餐，而被告
    與庚○○並沒有什麼互動，有時被告要買飯給庚○○吃，庚○○也不理會，要吃就吃，不吃就丟掉，庚○○有時會罵三
    字經，被告有時會回兩句，但沒有跟庚○○吵架等語（見本
    院卷第68頁），以證人己○○為被告之母，尚證述被告與庚○○並沒有什麼互動，且衡諸庚○○係因疼愛被告，乃於95
    年7月4日將系爭房地贈與之，如被告無侮辱之情，庚○○斷
    無以上開態度對待被告之理，是堪認被告與庚○○同住期間
    對庚○○確有照護欠缺之事實。而被告所聲請傳喚之證人蘇
    克凡到庭證稱：伊約96年7 月起與庚○○、被告同住至今，
    97年8 月21日證人高美華來送飯，庚○○在飯廳用餐，被告
    中午要吃飯，就去冰箱找東西，庚○○就對被告說冰箱及瓦
    斯是他的，不准被告使用，被告並沒有回應什麼話，庚○○
    很生氣，就有辱罵被告甚至有三字經出現，被告就陳述對此
    房子的付出，被告認為這是互相，付出是應該的，被告表明
    說有付水電費，但是沒有罵庚○○；96年8 月被告經常買東
    西給庚○○吃，常常關心庚○○，是否要去看醫生，都被回
    絕，庚○○常常認為被告是假好心，也不屑被告的關心，這
    些都是伊親眼看到的等語（見本院卷第70頁至第71頁）。惟
    觀之證人蘇克凡居住於系爭房地之時間為96年7 月間，而庚○○則於95年7 月4日為系爭房地贈與行為，則95年7月至96
    年7 月間，被告究為何等行為，致庚○○於96年10月23日撤
    銷系爭房地贈與，此部分證人蘇克凡之證述尚不足以為證。
    是被告以上開證據抗辯其已履行扶養義務云云，應非可取。
  (四)綜上，揆諸民法第416 條之規定及其立法意旨，則贈與人庚○○以被告未履行扶養義務，於96年10月23日以96博理（珍
    ）字第1018號律師函，對被告為撤銷系爭房地贈與之意思表
    示，與法並無不合。
五、綜上所述，贈與人庚○○既合法撤銷系爭房地贈與，則受贈
    與之被告，自有依不當得利之法律關係，返還贈與物予庚○○之義務，今庚○○於提起本件訴訟後死亡，並由原告聲明
    承受訴訟，是原告依民法第179 條關於不當得利之規定，請
    求被告將系爭房地所有權移轉登記予原告，即為有理由，應
    予准許。
六、本件事證已明，兩造其餘攻擊防禦方法及所提之證據，核與
    判決結果無影響，毋庸再予一一論述，附此敘明。
七、據上論結，原告之訴為有理由，依民事訴訟法第385條第1項
    前段、第78條，判決如主文。
中    華    民    國    98    年    6     月    24    日
                  民事第三庭  審判長  法  官  丁蓓蓓
                                      法  官  魏式瑜
                                      法  官  周玉琦
以上正本係照原本作成。
如對本判決上訴，須於判決送達後20日內向本院提出上訴狀。
中    華    民    國    98    年    6     月    24    日
                                      書記官  劉英權


司法院資訊處製作；財團法人民間司法改革基金會備份。
